【裁判字號】    99,台上,746
【裁判日期】    990429
【裁判案由】    請求返還押租金
【裁判全文】
最高法院民事判決              九十九年度台上字第七四六號
上  訴  人  戊 ○ ○原名莊.
訴訟代理人  羅 炘 沂律師
被 上訴 人  甲○○○
            丁 ○ ○
            乙 ○ ○
            丙 ○ ○
上列當事人間請求返還押租金事件，上訴人對於中華民國九十七
年十一月十一日台灣高等法院第二審更審判決（九十七年度上更
(三)字第五一號），提起一部上訴，本院判決如下：
    主  文
原判決關於駁回上訴人備位請求被上訴人連帶給付新台幣三百五
十三萬七千一百元本息追加之訴及該訴訟費用部分廢棄，發回台
灣高等法院。
其他上訴駁回。
第三審訴訟費用，關於駁回其他上訴部分，由上訴人負擔。
    理  由
本件上訴人主張：被上訴人之被繼承人李水發於民國八十一年四
月十六日與伊簽訂土地租賃契約書（下稱系爭契約書），將坐落
台北縣八里鄉○○里○段荖阡坑小段五六七、五六七之一、五六
七之二地號等三筆土地（下稱系爭土地）交伊經營，出租與不特
定人作為營葬墳墓之用，並約定有公眾在系爭土地營葬墳墓時，
按施作墳墓坪數以每坪新台幣（下同）二萬元計付租金予李水發
，另伊於系爭契約成立時給付李水發之押租保證金七百萬元，則
於期限屆至後退還。嗣系爭契約及押租金等法律關係於八十五年
十二月二十日李水發死亡後，除由被上訴人繼承外，兩造復於八
十六年五月十五日簽訂協議書（下稱系爭協議書），同意延續李
水發與伊間之權利義務關係。惟系爭土地中之五六七地號土地所
有權全部及五六七之一地號土地應有部分二分之一，竟遭法院強
制執行，拍定點交予訴外人陳月卿或鄭進當，致無法依約交伊使
用、收益，且被上訴人屢經催告履行，亦均置之不理，伊乃終止
系爭契約。而系爭契約既經終止，被上訴人受領押租保證金即無
法律上之原因，伊自得請求被上訴人返還。又系爭土地中之五六
七地號土地所有權全部及五六七之一地號土地應有部分二分之一
已被拍賣，依系爭協議書第五條之約定，被上訴人應將押租保證
金返還予伊。況由該協議書第三條約定內容以觀，不論被上訴人
有無將系爭土地出賣予第三人，至遲亦應於九十一年四月三十日
返還押租保證金予伊等情。爰依民法第一百七十九條之規定，先
位聲明求為命被上訴人給付三百五十三萬七千一百元及自起訴狀
繕本送達翌日起計付法定遲延利息之判決；並於原審前審為訴之
追加，依系爭協議書第三條、第五條之約定，備位聲明求為命被
上訴人連帶給付三百五十三萬七千一百元及自九十一年四月三十
日起加計法定遲延利息之判決（未繫屬本院者，不予贅述）。
被上訴人則以：系爭土地於契約成立時並無權利瑕疵擔保之情事
，伊亦無違約之行為。縱其中五六七地號土地所有權全部及五六
七之一地號土地應有部分二分之一嗣遭法院拍賣，依買賣不破租
賃之法理，對於系爭租約及上訴人使用、收益該等土地亦無影響
。況系爭土地扣除上開拍賣部分，尚有百分之五○．五三面積即
五、二九八平方公尺可供營葬墳墓用，仍能達租賃之目的定。是
上訴人以系爭土地之一部分被拍賣終止租約，自不生效力。又伊
屆期未償還押租保證金，依系爭協議書第四條債之更改約定，上
訴人僅得請求伊移轉五六七、五六七之二地號等二筆土地所有權
，不得請求伊償還押租保證金。況上訴人違約未付租金，伊依系
爭契約書第六條約定，沒收押租保證金，亦非不當得利等語，資
為抗辯。
原審以：被上訴人之被繼承人李水發與上訴人簽訂系爭契約書，
將系爭土地交予上訴人經營，供不特定第三人營葬墳墓之用，並
由上訴人交付押租保證金七百萬元予李水發。嗣李水發過世後，
由被上訴人繼承並與上訴人簽訂系爭協議書，同意延續李水發與
上訴人間之權利義務關係之事實，為兩造所不爭。而由系爭契約
書前言、第一條至第四條及系爭協議書第二條之約定內容，與訴
外人即上訴人之隱名合夥人陳正義委請律師發函所載內容以觀，
上訴人既係租用系爭土地供第三人營葬墳墓用，按營葬墳墓之面
積以每坪二萬元支付租金，兩造間之契約自屬租賃契約。系爭土
地雖有百分之四九．四七即五六七號土地所有權全部及五六七之
一地號土地應有部分二分之一，遭法院拍賣並分別點交予拍定人
陳月卿或鄭進當，但系爭土地之面積共一○、四八五平方公尺，
有土地登記謄本可稽，扣除百分之四九．四七拍賣部分後，尚有
五、二九八平方公尺，且五六七之一地號土地亦經鄭進當訴請法
院判決分割確定，由其與被上訴人甲○○○各分得四、○四七平
方公尺，而以每座墳墓面積約七、八坪計算，此部分土地仍可建
造一百多座墳墓，並不影響上訴人提供第三人營葬墳墓之用。系
爭土地屬保護區，有台北縣八里鄉都市計畫土地使用分區（或公
共設施用地）證明書足憑，且系爭契約書附註欄註明「若有違警
或環保罰金由乙方支付」，可見上訴人及李水發簽訂該契約書時
已有不得開發為殯葬用地之共識，故系爭土地不得作為殯葬用地
，不因其中一部分被拍賣而不同。另上訴人中止占有後，被上訴
人並未自行占有，且同意隨時由上訴人取得占有，是上訴人以系
爭土地扣除拍賣部分後，不得設置私立殯葬設施，且五六七之一
地號土地迄未辦理分割登記，共有人亦未達成分管協議等由，主
張剩餘部分不能為原約定之使用收益，一併將該部分土地之租約
終止，不足採取。從而上訴人本於不當得利之法律關係，除已判
決其勝訴確定之三百四十六萬二千九百元本息外，先位請求被上
訴人再給付三百五十三萬七千一百元及自起訴狀繕本送達翌日起
算之法定遲延利息，洵屬無據，不應准許。兩造間就系爭土地之
租約，尚有五、二九八平方公尺即百分之五○．五三未經終止，
上訴人依系爭協議書之約定，備位請求被上訴人連帶給付三百五
十三萬七千一百元及自九十一年四月三十日起算之法定遲延利息
，亦屬無據，不應准許，為其心證之所由得。因而將第一審就上
開先位之訴部分所為被上訴人敗訴之判決廢棄，改判駁回上訴人
此部分之訴並駁回前開備位之訴。
關於廢棄發回部分（即上訴人備位請求被上訴人連帶給付三百五
十三萬七千一百元本息部分）：
查系爭協議書第三條、第五條，約定被上訴人應於九十一年四月
三十日前退還上訴人押租保證金七百萬元，且於期限內若將系爭
土地任何一筆或全部出賣予第三人，應以賣得價金第一順序優先
償還上訴人，並無押租保證金須俟兩造間之租約終止始應償還之
約定。而上開約定期限於原審言詞辯論終結時既已屆至，則上訴
人依系爭協議書第三條之約定，備位請求被上訴人連帶給付三百
五十三萬七千一百元及自九十一年四月三十日起算之法定遲延利
息，自難謂為無據。乃原審疏未審酌及此，僅以兩造間就系爭土
地之租約，尚有五、二九八平方公尺即百分之五○．五三未經終
止，即就上訴人前開備位之請求為其不利之判決，自嫌率斷。上
訴論旨，指摘此部分之原判決違背法令，求予廢棄，非無理由。
關於駁回其他上訴部分（即上訴人先位請求被上訴人給付三百五
十三萬七千一百元本息部分）：
原審以前揭理由，就上訴人其他上訴部分為其不利之判決，經核
於法並無違誤。上訴論旨，指摘此部分之原判決為不當，聲明廢
棄，非有理由。
據上論結，本件上訴為一部有理由，一部無理由。依民事訴訟法
第四百七十七條第一項、第四百七十八條第二項、第四百八十一
條、第四百四十九條第一項、第七十八條，判決如主文。
中    華    民    國  九十九  年    四    月  二十九  日
                      最高法院民事第六庭
                          審判長法官  劉  福  來
                                法官  陳  國  禎
                                法官  陳  重  瑜
                                法官  吳  麗  女
                                法官  簡  清  忠
本件正本證明與原本無異
                                      書  記  官
中    華    民    國  九十九  年    五    月    十    日
                                                      Ｖ

司法院資訊處製作；財團法人民間司法改革基金會備份。
